臺灣南投地方法院民事判決
109年度訴字第493號
原      告  詹海郎  
訴訟代理人  蔡順居律師
被      告  邱銘榮  
            邱旭民  
            詹鳳珍  
            廖剛華  

            廖勤惠  
            廖寀如即廖鳳宜

            黃秀美  

            詹淳淇  
            詹凱鈞  
            詹前佐  
            詹前禹    原住○○市○○區○○00號之1

            詹璨宇即詹錠錞

            詹元通  
上列當事人間請求分割共有物事件，本院於110年9月17日言詞辯
論終結，判決如下：
    主  文
被告應就被繼承人詹海鹿所遺如附表一所示之土地（權利範圍二
分之ㄧ)，辦理繼承登記。
兩造共有如附表一所示之土地，其分割方法為：如附圖及附表三
所示「地號/附圖編號」之土地，各分歸如附表三所示「分得土
地之共有人」取得。
原告與被告詹燦宇共有如附表二所示之土地，其分割方法為：如
附圖及附表四所示「附圖編號」之土地，各分歸如附表四所示「
分得土地之共有人」取得。
訴訟費用由被告詹燦宇負擔百分之二十三，由被告連帶負擔百分
之二十七，餘由原告負擔。
    事實及理由
壹、程序方面：
一、按訴狀送達後，原告不得將原訴變更或追加他訴，但請求之
    基礎事實同一、該訴訟標的對於數人必須合一確定時，追加
    其原非當事人之人為當事人者、不甚礙被告之防禦及訴訟之
    終結者，不在此限；又不變更訴訟標的，而補充或更正事實
    上或法律上之陳述者，非為訴之變更或追加，民事訴訟法第
    255 條第1 項第2 款、第5 款、第7 款及第256條分別定有
    明文。又按共有物之分割，於共有人全體有法律上之利害關
    係，須共有人全體始得為之，故請求分割共有物之訴，屬於
    民事訴訟法第56條第1 項所稱訴訟標的，對於共同訴訟之各
    人必須合一確定（最高法院42年台上字第318 號裁判要旨參
    照）。是分割共有物之訴，須共有人全體參與訴訟，其當事
    人之適格始無欠缺。如有當事人不適格之情形，法院即不得
    對之為實體上之裁判。再按共有之不動產之共有人中一人死
    亡，他共有人請求分割共有物時，為求訴訟之經濟起見，可
    許原告就請求繼承登記及分割共有物之訴合併提起，即以一
    訴請求該死亡之共有人之繼承人辦理繼承登記並請求該繼承
    人於辦理繼承登記後，與原告及其餘共有人分割共有之不動
    產（最高法院70年度第2 次民事庭會議決定㈡決議參照）。
    經查，本件原列詹春菊、詹春燕、詹欽騫為共同被告，起訴
    請求：㈠被告詹春菊、詹鳳珍、詹春燕、詹欽騫、詹前佐、
    詹前禹、詹璨宇即詹錠錞（下稱詹燦宇）、詹元通等8人，
    應就被繼承人詹海鹿所有南投縣○○鄉○○○段00000○000○000○0
    00 ○000地號等5筆土地（下不引縣、鄉、段，並合稱系爭土
    地）所有權辦理繼承登記。㈡系爭土地請求准予分割如下：⒈
    736-1、739地號土地，面積5,606平方公尺，由原告取得。⒉
    740、741、743地號等3筆土地，面積5,980平方公尺，由被
    告等人共同取得並保持公同共有。㈢訴訟費用由兩造各負擔
    二分之一。惟詹春菊、詹春燕、詹欽騫分別於民國97年8月5
    日、95年1月3日、107年5月7日死亡，有詹春菊、詹春燕、
    詹欽騫之除戶謄本在卷可佐（見本院卷一第51頁、第55頁、
    第57 頁）。而原告於109 年7月17 日以民事準備書狀，撤
    回對詹春菊、詹春燕、詹欽騫之訴，並追加詹春菊之繼承人
    邱銘榮、邱旭民，詹春燕之繼承人廖剛華、廖勤惠、廖寀如
    即廖鳳宜（下稱廖寀如），詹欽騫之繼承人黃秀美、詹淳淇
    、詹凱鈞為被告。嗣於本院審理期間，迭經變更聲明，最終
    以110 年9月10日民事補正狀確定最終聲明為：㈠被告邱銘榮
    、邱旭民、詹鳳珍、廖剛華、廖勤惠、廖寀如、黃秀美、詹
    淳淇、詹凱鈞、詹前佐、詹前禹、詹璨宇即詹錠錞、詹元通
    等13人，應就被繼承人詹海鹿所有736-1、740、741、743地
    號等4筆土地（下稱系爭4筆土地）所有權辦理繼承登記。㈡
    系爭4筆土地，准予合併分割。分割方法如南投縣埔里地政
    事務所複丈日期110年5月7日土地複丈成果圖（見本院卷第3
    73頁，下稱附圖）所示：⒈736-1地號土地，面積436平方公
    尺，由原告取得。⒉740、741、743地號等3筆土地，面積合
    計5,870平方公尺，如附圖所示，甲部分面積3,153平方公尺
    ，由全體被告共同取得，並保持公同共有；乙部分面積2,71
    7平方公尺，由原告取得。㈢739地號土地，准予分割。分割
    方法如次：如附圖所示，丙部分面積2,585平方公尺，由原
    告取得；丁部分面積2,585平方公尺，由被告詹璨宇取得。㈣
    訴訟費用由兩造各負擔二分之一。經核原告所為變更追加，
    係本於同一原因事實並追加對訴訟標的必須合一確定之人為
    當事人，且其主要爭點均具有共同性，於審理繼續進行在相
    當程度範圍內具有同一性或一體性，基於同一之經濟上利益
    ，對兩造攻防與訴訟之進行並無影響，應屬請求基礎事實同
    一之情形，且不甚礙被告之防禦及訴訟之終結，依前揭規定
    ，自應准許。
二、被告邱銘榮、邱旭民、詹鳳珍、廖剛華、廖勤惠、廖寀如、
    黃秀美、詹淳淇、詹凱鈞、詹前佐、詹前禹、詹璨宇未於言
    詞辯論期日到場，核無民事訴訟法第386 條各款所列情形，
    爰依原告聲請，由其一造辯論而為判決。
貳、實體方面：
一、原告主張略以：
  ㈠736-1、740、741、743地號等系爭4筆土地，均屬山坡地保育
    區農牧用地，為原告及訴外人即原告之已故兄長詹海鹿共有
    ，應有部分各二分之一。另739地號土地，屬山坡地保育區
    農牧用地，為原告與被告詹璨宇共有，應有部分各二分之一
    ；被告詹璨宇其同時又為系爭4筆土地之公同共有人。故739
    地號土地與系爭4筆土地，同為共有物分割請求權，且本院
    均有管轄權，原告應得對系爭土地，同時提起共同訴訟。
  ㈡又詹海鹿於101年8月1日死亡，應由其繼承人即被告邱銘榮、
    邱旭民、詹鳳珍、廖剛華、廖勤惠、廖寀如、黃秀美、詹淳
    淇、詹凱鈞、詹前佐、詹前禹、詹璨宇、詹元通等13人共同
    繼承，渠等繼承人尚未為辦理繼承登記，爰聲明邱銘榮、邱
    旭民、詹鳳珍、廖剛華、廖勤惠、廖寀如、黃秀美、詹淳淇
    、詹凱鈞、詹前佐、詹前禹、詹璨宇、詹元通等應就系爭4
    筆土地之應有部分辦理繼承登記。
　㈢系爭4筆土地分別登記為原告與被告等之被繼承人詹海鹿所共
    有，兩造原應有部分之比例如附表一所示。739地號土地為
    原告與被告詹璨宇共有，應有部分之比例如附表二所示。又
    系爭5筆土地無不能分割之情事，亦無不能分割之約定，原
    告自得請求分割系爭土地。原告主張如附表三及附表四所示
    之分割方案為分割，原告主張之方案大致與土地使用現狀相
    若，並使共有人分得之土地趨於方正、完整，允為適當、公
    正之分割方案。爰依民法第823條、第824條之規定提起本件
    訴訟。　
  ㈣並聲明同前所述。
二、被告方面：
  ㈠被告詹鳳珍未於最後言詞辯論期日到場，前曾到庭陳述略以
    ：同意原告最初之分割方案。惟就原告最終所提之分割方案
    則未表示意見。
  ㈡被告黃秀美、詹淳淇、詹凱鈞未於言詞辯論期日到場，據其
    曾提出之書狀陳述略以：同意系爭4筆土地分割，且同意原
    告之分割方案，但原告應拆除其所有坐落743地號土地上之
    鐵皮地上物。
  ㈢被告詹元通於最後言詞辯論期日到場陳述略以：不瞭解原告
    變更後之分割方案，希望法院公平分割，就分割方案無送鑑
    定找補之意願。
  ㈣被告邱銘榮、邱旭民、廖剛華、廖勤惠、廖寀如、詹前佐、
    詹前禹、詹璨宇均未於言詞辯論期日到場，亦未提出書狀為
    任何聲明或陳述。
三、本院之判斷：
  ㈠按因繼承、強制執行、徵收、法院之判決或其他非因法律行
    為，於登記前已取得不動產物權者，應經登記，始得處分其
    物權。民法第759條定有明文。次按，分割共有物，性質上
    為處分行為，依民法第759條規定，共有不動產之共有人中
    有人死亡時，於其繼承人未為繼承登記以前，固不得分割共
    有物。惟共有人因其他共有人就共有土地尚未辦理繼承登記
    ，依法不得為物權之處分，而於分割共有物訴訟中，請求其
    等辦理繼承登記，並合併對其等及其餘共有人為分割共有物
    之請求，不但符合訴訟經濟原則，亦與民法第759條及強制
    執行法第130條規定之旨趣無違。經查：本件系爭4筆土地之
    原共有人詹海鹿業於101年8月1日死亡，其繼承人及再轉繼
    承人即本件被告尚未辦理繼承登記等情，業據原告提出系爭
    4筆土地登記第一類謄本、詹海鹿之繼承系統表、戶籍謄本
    在卷可稽（見本院卷第47頁至第65頁、第115頁至第143頁、
    第355頁至第363頁），亦為被告所不爭執，應堪認定。是原
    告於本件分割共有物事件，併請求詹海鹿之繼承人即被告就
    系爭4筆土地辦理繼承登記，自屬有據。
  ㈡按各共有人，除法令另有規定外，得隨時請求分割共有物。
    但因物之使用目的不能分割或契約訂有不分割之期限者，不
    在此限。共有物之分割，依共有人協議之方法行之。分割之
    方法，不能協議決定者，法院得因任何共有人之聲請，為適
    當之分配，民法第823條第1項及第824條第1項、第2項分別
    定有明文。又共有人相同之數不動產，除法令另有規定外，
    共有人得請求合併分割，民法第824條第5項亦有明文。原告
    主張系爭4筆土地之共有人及應有部分如附表一所示，該4 
    筆土地之共有人相同，又739地號土地之共有人及應有部分
    如附表二所示，而前開各筆土地依使用目的並無不能分割情
    形，共有人間亦無不分割之協議等情，業據其提出土地第一
    類謄本在卷為佐（見本院卷第355頁至第363頁），復為到庭
    被告所不爭執，應堪信實。又兩造前經調解，就分割之方法
    不能為一致之協議，是原告依上開規定，請求裁判合併分割
    系爭4筆土地，並分割739地號土地，洵有理由。
  ㈢按共有人因共有物分割之方法不能協議決定，而提起請求分
    割共有物之訴，應由法院依民法第824 條命為適當之分配，
    不受任何共有人主張之拘束；惟定共有物分割之方法，固  
    可由法院自由裁量，但仍應斟酌各共有人之意願、共有物之
    性質、價格、分割前之使用狀態、經濟效用、分得部分之利
    用價值及全體共有人之利益等有關情狀，定一適當公平之方
    法以為分割。經查：　　
　⒈系爭土地坐落於南投縣國姓鄉，使用分區為山坡地保育區，
    使用地類別為農牧用地，739地號土地有原告所種植之香蕉
    、枇杷、檸檬、檳榔等作物，與740、743地號土地間大致以
    山溝為界，743地號土地上有如南投縣埔里地政事務所土地
    複丈日期109年11月6日複丈成果圖（見本院卷第281頁，下
    稱現況圖）所示編號A之鐵皮建物一間（下稱A建物），為詹
    海鹿生前所搭建，編號B、C、D、E之鐵皮建物及水塔（下稱
    編號B、C、D、E地上物）則為原告所搭建及設置，附近土地
    多作農業使用，生活及商業機能欠佳等情，經本院囑託南投
    縣埔里地政事務所派員會同原告、被告詹元通、詹鳳珍、黃
    秀美於109年11月6日履勘現場查明屬實，且為原告與到場被
    告所不爭執，並製有勘驗測量筆錄、現場照片及現況圖在卷
    可參（見本院卷第257頁至第281頁），堪認為真實。
  ⒉原告所提出之分割方案，係將如附表一所示之系爭4筆土地，
    依附圖及附表三所示「地號/附圖編號」之各筆土地各分歸
    如附表三所示「分得土地之共有人」取得土地，即將系爭4
    筆土地合併分割，並將其中736-1地號土地及如附圖編號乙
    所示土地，分由原告取得，如附圖編號甲所示土地，分由被
    告公同共有；另就如附表二所示之739地號土地，依附圖及
    附表四所示「附圖編號」之各筆土地各分歸如附表四所示「
    分得土地之共有人」取得土地，即將如附圖編號丙所示土地
    ，分由原告單獨取得，如附圖編號丁所示土地，分由被告詹
    燦宇單獨取得。本院審酌前開方案系爭土地之共有人均受原
    物分配，而被告黃秀美、詹凱鈞、詹淳淇具狀表示於原告同
    意拆除其於如附圖編號甲所示土地上所設置之編號B、C、D
    、E地上物之前提下，渠等即同意此方案；被告詹元通雖到
    庭表示無法瞭解原告之分割方案，惟亦未提出具體分割方案
    供本院參酌；其餘被告則均未就原告最終所提出之分割方案
    到庭或以書狀表示意見，然經通知均未反對前揭分割方案，
    且未提出其他分割方案。本院並斟酌依此方案將系爭736-1
    、740、741、743地號4筆土地合併分割為3筆土地，並將739
    地號土地分割為2筆，並無受分配人因分得之土地過小致成
    畸零地而不能利用之情形；且原告取得如附圖編號乙、丙所
    示土地相連，有利於其整體利用；詹海鹿生前搭建之A建物
    所坐落如附圖編號甲所示土地係分配予詹海鹿之繼承人及再
    轉繼承人即全體被告公同共有，已盡可能不影響系爭土地之
    使用現狀，而原告亦同意將編號B、C、D、E地上物拆除，應
    符合多數共有人之利益。又分割後各土地之形狀尚稱完整，
    各共有人均依其應有部分取得面積相當之土地，並參酌系爭
    土地目前利用情形，堪認依此方案兩造分割後取得之土地面
    積與價值與分割前相符，而原告及被告詹元通均同意共有人
    間不為找補，其餘共有人則未為異議，是本院考量共有人之
    意願、系爭土地分割後之形狀及土地發揮最大經濟效用等一
    切情狀，認原告主張之上開分割方案應符合土地分割之經濟
    效用及共有人全體之利益，不失為適當、公允之分割方法。
四、綜上所述，原告請求被告應就詹海鹿所遺如附表一所示土地
    之應有部分辦理繼承登記，並請求分割系爭土地，為有理由
    。本院參酌共有物之性質、經濟效用、當事人之意願、全體
    共有人之利益及未來之利用等情，認系爭土地應分割如原告
    所提分割方案，爰就諭知如主文第1項至第3項所示。
五、本件事證已臻明確，兩造其餘攻擊防禦方法及所提證據，經
    審酌後認與判決之結果不生影響，爰不逐一論述，併此敘明
    。
六、又因共有物分割、經界或其他性質上類似之事件涉訟，由敗
    訴當事人負擔訴訟費用顯失公平者，法院得酌量情形，命勝
    訴之當事人負擔其一部，民事訴訟法第80條之1 定有明文。
    分割共有物之訴，本質上屬無訟爭性之非訟事件，兩造本可
    互換地位。本件原告起訴雖於法有據，但被告之應訴實因訴
    訟性質所不得不然，其所為抗辯自為伸張或防衛權利所必要
    ，如訴訟費用盡由敗訴當事人負擔，顯失公平。是以本院認
    本件訴訟費用，應參酌兩造於分割所得之利益，及兩造就系
    爭土地分割前享有應有部分之比例等一切情事，判決如主文
    第4項所示。
七、訴訟費用負擔之依據：民事訴訟法第80條之1 、第85條第1
    項但書、第2 項。
中　　華　　民　　國　　110 　年　　10　　月　  1 　　日
                  民事第一庭　法　官　張毓珊
以上正本係照原本作成。
如對本判決上訴，須於判決送達後20日內向本院提出上訴狀。
如委任律師提起上訴者，應一併繳納上訴審裁判費。
中　　華　　民　　國　　110 　年　　10　　月　　4 　　日
                              書記官
附表一：
土地坐落： 南投縣○○鄉○○○段00000地號土地（面積436平方公尺）、南投縣○○鄉○○○段000地號土地（登記面積2,010平方公尺，地籍圖數位化整合面積1,920平方公尺）、 南投縣○○鄉○○○段000地號土地（登記面積790平方公尺，地籍圖數位化整合面積770平方公尺）、 南投縣○○鄉○○○段000地號土地（面積3,180平方公尺）。   編號 共有人 原應有部分比例  １ 詹海郎 1/2  ２ 原共有人詹海鹿之繼承人及再轉繼承人： 邱銘榮、邱旭民、詹鳳珍、廖剛華、廖勤惠、廖寀如、黃秀美、詹淳淇、詹凱鈞、詹前佐、詹前禹、詹璨宇、詹元通 公同共有1/2 

附表二：
土地坐落： 南投縣○○鄉○○○段000地號土地（面積5,170平方公尺）   編號 共有人 應有部分比例  １ 詹海郎 1/2  ２ 詹璨宇 1/2 

附表三：
土地坐落： 南投縣○○鄉○○○段00000地號土地、 南投縣○○鄉○○○段000地號土地、 南投縣○○鄉○○○段000地號土地、 南投縣○○鄉○○○段000地號土地、 南投縣○○鄉○○○段000地號土地。   地號/附圖編號 面積 （平方公尺） 分得土地之共有人 736-1地號 436 詹海郎單獨取得 附圖編號甲 3,153 邱銘榮、邱旭民、詹鳳珍、廖剛華、廖勤惠、廖寀如、黃秀美、詹淳淇、詹凱鈞、詹前佐、詹前禹、詹璨宇、詹元通公同共有 附圖編號乙 2,717 詹海郎單獨取得 

附表四：
土地坐落： 南投縣○○鄉○○○段000地號土地、    附圖編號 面積 （平方公尺） 分得土地之共有人 附圖編號丙 2,585 詹海郎單獨取得 附圖編號丁 2,585 詹璨宇單獨取得